臺北高等行政法院判決　　　　　　　　　　　　　　九十二年度訴字第五六一○號
　　　　　　　　　　　　　　　.
　　原　　　告　余沈連花即永仁製藥廠
　　被　　　告　行政院衛生署
　　代　表　人　甲○○署長）.
　　訴訟代理人　乙○○
右當事人間因藥事法事件，原告不服行政院中華民國九十二年十一月二十八日院臺訴
字第○九二○○九二六三六號訴願決定，提起行政訴訟。本院判決如左：
　　主  文
原告之訴駁回。
訴訟費用由原告負擔。
　　事  實
一、事實概要：
    原告余沈連花即永仁製藥廠原持有被告核發之衛署成製字第○○六二○二號藥品
    許可證，有效期間至民國（下同）九十二年六月七日，其於九十二年四月七日申
    請展延藥品許可證有效期間，經被告以九十二年七月九日衛署成製字第○○六二
    ○二號許可有效期間至九十三年六月七日（下稱原處分），由被告所屬中醫藥委
    員會以九十二年七月二十一日衛中會藥字第○九二○○○八七一四號函將衛署成
    製字第○○六二○二號藥品許可證正本檢送原告。原告不服，提起訴願遭決定駁
    回後，遂提起行政訴訟。
二、兩造聲明：
  (一)原告聲明：（原告未於言詞辯論期日到場，茲據其書狀所載，記載其聲明及陳述
    ）
    1.訴願決定及原處分均撤銷。
    2.被告就原告九十二年四月七日所申請衛署成製字第○○六二○二號藥品許可證
      有效期間之展延，應准予展延五年。
　(二)被告聲明：如主文所示。
三、兩造之爭點：
　(一)原告主張之理由：
    1.被告實施藥品優良製造規範（ＧＭＰ）之後，造成所有製藥業之製造能力降低
      與用藥不安全之疑慮，且官商沒有落實製造，致產品虛偽不實。依順天堂甘露
      飲─衛審藥字第○三○○一三號、明通甘露飲─衛署藥字第○九八二六號、科
      達百合固金湯─衛署藥字第○二八五七四號等三件許可證之標示內容得知，同
      一家藥廠及同一藥品在許可字號、成份、含量相同之下竟然實施藥品優良製造
      規範之後品質反而比沒有藥品優良製造規範低落，足證被告所為實施藥品優良
      製造規範之公告違反公益。
    2.被告所屬中醫藥委員會之網站，所載濃縮中藥製劑之標示，顯示被告所許可之
      萬支藥品優良製造規範濃縮中藥製劑標示虛偽不實，罔顧人民健康。其生產記
      錄、製程記錄、檢驗記錄、品管記錄等皆嚴重造假，故被告所屬中醫藥委員會
      與藥物食品檢驗局顯然失職。
    3.被告實施藥品優良製造規範後所造成之上述弊端已符合行政程序法第一百十一
      條第四款與第七款具有明顯之重大瑕疵者等情形，則被告所為七十一年五月二
      六日公告優良藥品製造標準、八十年六月二十七日公告自八十年七月一日起中
      藥傳統劑型藥品製造廠實施優良藥品製造標準注意事項、八十八年五月一日公
      告藥品優良製造規範、八十九年五月二日公告傳統實施藥品優良製造規範之中
      藥製造廠實施藥品優良製造規範之步驟、期程及相關事項，均屬無效。復被告
      所發布之藥物製造工廠設廠標準，亦未指出具體標準，依藥事法第五十七條規
      定，顯然實施藥品優良製造規範之設備與技術不良，無法生產出維護消費者用
      藥安全與有效性。
    4.被告八十九年五月二日衛署中會字第八九○二三七八○號公告，應不得牴觸藥
      事法第四十七條之許可證延展五年有效期限之法律規定，否則無效。復按行政
      程序法第六條規定，行政行為，非有正當理由，不得為差別待遇。被告誤認實
      施藥品優良製造規範就能提升藥業製造水準，而以維護全民健康、確保用藥安
      全為由，從過去許可證有效期限五年，反降為一年，實屬不合法。再按行政程
      序法第八條規定行政行為應以誠實信用方法為之，並應保護人民正當合理之信
      賴，惟被告在實施藥品優良製造規範政策導致品質造假現況之下，仍對凡未實
      施藥品優良製造規範之藥廠藉故作成僅准予展延一年之不利且違法行政處分，
      已逾越法定行政裁量權範圍，造成廠商須多繳納五次申請費用，顯剝削人民財
      物。
  (二)被告主張之理由：
    1.被告為推動藥品製造廠實施藥品優良製造規範，以維護全民健康、確保民眾用
      藥安全及提升藥業製造水準，且為兼顧已設廠之傳統中藥業者權益，除以漸進
      方式陸續於七十一年五月二十六日會銜經濟部以經濟部經七一工字第○五八一
      號及衛署藥字第三八○○八六號公告優良藥品製造標準，於七十一年十月二十
      一日以衛署藥字第三九九八二六號公告推動國內藥廠實施優良藥品製造標準輔
      導獎勵措施方案，於八十年六月二十七日以衛署藥字第九五四八六三號公告自
      八十年七月一日起中藥傳統劑型藥品製造廠實施優良藥品製造標準注意事項等
      ，公告有關藥品優良製造規範規定讓業者有法可循外，並在實施初期採取獎勵
      措施，更會銜經濟部共同發布藥物製造工廠設廠標準，八十八年五月一日再會
      銜經濟部共同發布藥品優良製造規範（衛署藥字第八八○二四一七一號、經八
      八工字第八八四六○八七號公告），嗣八十九年五月二日並以衛署中會字第八
      九○二三七八○號公告傳統未實施藥品優良製造規範之中藥製造廠實施藥品優
      良製造規範之步驟、期程及相關事項（九十一年二月二十八日以前提出軟、硬
      體改善計畫書，九十三年二月二十九日前完成全廠之軟體作業，九十四年二月
      二十八日前完成硬體設備），以輔導並瞭解各廠實際作業進度，期達成逐年分
      段實施全面藥品優良製造規範之目標，合先敘明。
    2.原告乃未實施藥品優良製造規範之傳統中藥製造廠，其設備及衛生條件未符合
      藥品優良製造規範，被告因考量原告製造優良藥品之能力未達現行法定標準，
      故依藥事法第四十七條第一項及第四十二條第一項之規定，並據藥物製造工廠
      設廠標準、藥品優良製造規範與被告八十九年五月二日衛署中會字第八九○二
      三七八○號公告等相關法令，於藥品許可證展延時，每次僅核准其展延一年，
      然此乃被告就尚未完成實施藥品優良製造規範之各廠，依法律保留原則所為相
      同處分，是原處分既非恣意裁量，亦未針對特定對象差別待遇，與行政程序法
      第六條、第十條並無不符。
    3.原告主張實施藥品優良製造規範比沒有藥品優良製造規範品質低落及產品標示
      虛偽不實云云；惟查，所謂濃縮倍數，係指藥材經溶劑抽取濾渣後，得到的抽
      取液，經濃縮去除溶劑後，得到之半製品（如乾浸膏）重量，與原藥材之重量
      比值，例如一○○公斤抽出一○公斤乾浸膏就是一○：一，通稱十倍。然因中
      藥來源即動、植及礦物之品質難均一，故抽取率會有差異，若因抽取不完全，
      將致半製品重量減少而導致濃縮比值偏高，故須藉由一定管控下的製造程序製
      造，而實施藥品優良製造規範旨在：（一）將人為的錯誤降到最低；（二）防
      止藥品的污染與品質低劣；（三）建立均一高品質，以防止不執行藥品優良製
      造規範之弊，是原告主張核不足採。
    5.綜上，被告依法行政，且在不逾越法律授權之裁量範圍內，以不違反平等原則
      及一般法律原則下，因應國際情勢環境變遷及社會公益所為處分，於過渡期間
      更已善盡輔導之責，是原告之訴為無理由。
　　理  由
一、本件原告經合法通知，無正當理由未於言詞辯論期日到場，核無民事訴訟法第三
    百八十六條各款所列情形，爰依行政訴訟法第二百十八條準用民事訴訟法第三百
    八十五條第一項前段，由被告聲請而為一造辯論判決。
二、原告主張：被告實施藥品優良製造規範之後，反造成所有藥業之製造能力及藥品
    品質降低與用藥之不安全，且造成經被告許可及依藥品優良製造規範濃縮中藥製
    劑標示虛偽不實，故被告八十九年五月二日公告實施藥品優良製造規範，既無法
    達成藥事法第五十七條之規範目的，且牴觸同法第四十七條將藥品許可證延展五
    年有效期限之法律規定而無效，原處分有違行政程序法第六條、第八條之規定，
    亦逾越法定行政裁量權範圍，並造成廠商須多繳納五次申請費用，據此，依行政
    訴訟法第五條第二項及申請時藥事法第四十七條第一項之規定，求為判決撤銷訴
    願決定及原處分，並命被告就原告所申請系爭藥品許可證有效期間之展延，均應
    作成准予展延五年之行政處分云云。被告則以：原告乃未實施藥品優良製造規範
    之傳統中藥製造廠，其設備及衛生條件未符合藥品優良製造規範，被告因考量原
    告製造優良藥品之能力未達現行法定標準，故依藥事法第四十七條第一項及第四
    十二條第一項之規定，並據藥物製造工廠設廠標準、藥品優良製造規範及被告八
    十九年五月二日衛署中會字第八九○二三七八○號公告等相關法令，於藥品許可
    證展延時，每次僅核准其展延一年，無違法律保留原則，原處分既非恣意裁量，
    亦未針對特定對象差別待遇，徵為判決駁回原告之訴等語。
三、按申請時藥事法第四十二條第一項規定：「中央衛生主管機關對於製造、輸入之
    藥品，得依中華藥典及藥品優良製造規範，作為核發藥品許可證及展延許可證之
    基準。」，第四十七條第一項規定：「藥物製造、輸入許可證有效期間為五年，
    期滿仍須繼續製造、輸入者，應事先申請中央衛生主管機關核准展延之。但每次
    展延，不得超過五年。逾期未申請或不准展延者，撤銷其許可證。」第五十七條
    第一項、第二項規定：「（第一項）藥物製造，非領有工廠登記證者，不得為之
    。（第二項）藥物工廠之設備及衛生條件，應符合設廠標準。」第五十八條規定
    ：「藥物工廠，非經中央衛生主管機關核准，不得委託他廠製造或接受委託製造
    藥物。」第九十二條第一項、第三項規定：「（第一項）違反．．．第五十七條
    第一項、第二項、．．．，或調劑、供應毒劇藥品違反第六十條第一項規定者，
    處新臺幣三萬元以上十五萬元以下罰鍰。．．．（第三項）違反第五十七條第二
    項規定，經主管機關限期改善而逾期不改善者，除依第一項規定處罰外，衛生主
    管機關得停止其營業，其藥物許可證並不准展延。」，藥事法最近一次於九十三
    年四月二十一日總統令修正公布，其第四十二條第一項規定：「中央衛生主管機
    關對於製造、輸入之藥物，應訂定作業準則，作為核發、變更及展延藥物許可證
    之基準。」第四十七條第一項規定：「藥物製造、輸入許可證有效期間為五年，
    期滿仍須繼續製造、輸入者，應事先申請中央衛生主管機關核准展延之。但每次
    展延，不得超過五年。屆期未申請或不准展延者，註銷其許可證。」第五十七條
    第一項、第二項規定：「（第一項）製造藥物，應領有工廠登記證。但經中央衛
    生主管機關核准為研發而製造之藥物，不在此限。（第二項）藥物製造工廠或場
    所之設備及衛生條件，應符合藥物製造工廠設廠標準，經衛生及工業主管機關檢
    查合格後，始予核准登記；其廠址或場所遷移者，應申請變更登記。」第九十二
    條第一項、第三項規定：「（第一項）違反第二十七條第一項、第三項、第二十
    九條、第三十一條、第三十六條、第三十七條第二項、第三項、第三十九條第一
    項、第四十條第一項、第四十四條、第四十五條之一、第四十六條、第四十九條
    、第五十條第一項、第五十一條至第五十三條、第五十五條第一項、第五十七條
    第一項至第四項、第五十七條之一、第五十八條、第五十九條、第六十條、第六
    十四條、第六十六條第一項、第二項、第六十七條、第六十八條、第七十一條第
    一項、第七十二條、第七十四條、第七十五條規定之一者，處新臺幣三萬元以上
    十五萬元以下罰鍰。．．．（第三項）違反第五十七條第二項至第四項規定者，
    除依第一項規定處罰外，當地衛生主管機關得公布藥廠或藥商名單及限期令其改
    善；屆期未改善者，得停止其營業，其藥物許可證並不准展延或不予受理其製造
    廠其他藥物之新申請案件，情節重大者，並得廢止已核准之許可證。」比較上述
    規定，關於申請時藥事法規定每次展延期間、處罰要件與裁量範圍，於修正後雖
    文字與所引法條稍有不同，實質並無不同，故本件仍應依行為時之藥事法為依據
    。又被告以八十九年五月二日衛署中會字第八九○二三七八○號公告傳統未實施
    藥品優良製造規範之中藥製造廠實施藥品優良製造規範之步驟、期程及相關事項
    ，其中公告事項四規定，自即日起不擬實施優良製造規範之各廠，其持有之藥品
    製造許可證展延時，均比照公告事項一、（二）４之Ｂ級：「該種劑型該次申請
    之藥品製造許可證，均暫准予展延一年，其展延期限不得超過九十三年二月二十
    九日，廠商並應於許可證效期屆滿前，自行依（二）之１項檢討。」「（三）至
    遲於民國九十三年二月二十九日前，全廠軟體作業應符合藥品優良製造規範之規
    定。（四）至遲應於民國九十四年二月二十八日前，全廠需完成藥品優良製造規
    範。」辦理。此係被告依上述法律，就傳統未實施藥品優良製造規範之中藥製造
    廠實施藥品優良製造規範之步驟、期程及相關事項，所為技術性、細節性之規定
    ，非增加法律所無之限制，被告辦理相關案件，自得據之適用。
四、原告乃未實施藥品優良製造規範之傳統中藥製造廠，此為原告所不爭，被告考量
    藥品製造工廠之設備及衛生條件未符合藥品優良製造規範，其製造優良藥品之能
    力未達現行法定標準，能否確保其藥物安全與醫療效能等因素，審核許可證有效
    期間之展延，自屬合法，否則其一旦實際製造藥品時，即生品質或安全疑慮，反
    有害藥品製造許可證之公信力及藥事法之立法目的。原告主張實施藥品優良製造
    規範比沒有實施，更造成品質低落及產品標示虛偽不實云云。惟查，所謂濃縮倍
    數，係指藥材經溶劑抽取濾渣後，得到的抽取液，經濃縮去除溶劑後，得到之半
    製品（如乾浸膏）重量，與原藥材之重量比值，例如一○○公斤抽出一○公斤乾
    浸膏就是一○：一，通稱十倍。然因中藥來源即動、植及礦物之品質難均一，故
    抽取率會有差異，若因抽取不完全，將致半製品重量減少而導致濃縮比值偏高，
    故須藉由一定管控下的製造程序製造，而實施藥品優良製造規範旨在：（一）將
    人為的錯誤降到最低；（二）防止藥品的污染與品質低劣；（三）建立均一高品
    質，以防止不執行藥品優良製造規範之弊，是原告此部分主張委不足採。
五、原告申請展延系爭藥品許可證之時間為九十二年四月七日，係在藥品優良製造規
    範（八十八年五月發布）及被告八十九年五月二日衛署中會字第八九○二三七○
    八○號公告之後，無違信賴保護原則之問題。又被告針對已實施藥品優良製造規
    範之中藥廠依法所申請展延之案件，均准其展延有效期間五年，而未實施藥品優
    良製造規範之傳統中藥廠，與本件情形相同者，亦均僅准展延一年，已就相同情
    形為相同處置，無違平等原則。
六、按「行政機關依裁量權所為之行政處分，以其作為逾越權限或濫用權力者為限，
    行政法院得予撤銷。」行政訴訟法第二百零一條定有明文，本件被告據以准展延
    有效期限依申請時藥事法第四十七條第一項規定「每次展延，不得超過五年」，
    被告衡酌原告為未實施藥品優良製造規範之傳統中藥製造廠，其製造優良藥品之
    能力未達現行法定標準，並據藥物製造工廠設廠標準、藥品優良製造規範與被告
    八十九年五月二日衛署中會字第八九○二三七○八○號公告等相關法令作成原處
    分，准予展延有效期限一年，於法定範圍內，無裁量逾越之情事。被告基於前述
    各相關法令與公告之規定，乃依法行政，並有維護國民健康之正當理由，本件被
    告作成裁量核無與法律授權之目的相違或係出於不相關之動機之裁量濫用，亦尚
    無因故意或過失而消極不行使裁量權之裁量怠惰情事，依上開條文之意旨，行政
    法院不得任意加以撤銷。
七、綜合上述，原處分准予展延有效期限一年，認事用法並無違誤，訴願決定遞予維
    持，亦無不合，原告猶執前詞，訴請撤銷訴願決定及原處分，請求命作成核准本
    件藥品許可證有效期間之展延，應准予展延五年之處分，為無理由，應予駁回。
八、兩造其餘陳述於判決結果不生影響，無庸一一論列，併予敘明。
據上論結，本件原告之訴為無理由，依行政訴訟法第二百十八條、第九十八條第三項
前段，民事訴訟法第三百八十五條第一項前段，判決如主文。
中　　　華　　　民　　　國　　九十三　　年　　十二　　　月　　二十二　　日
                 臺 北 高 等 行 政 法 院   第 四 庭
                                    審 判 長 法  官　王立杰
                                             法  官　王碧芳
                                             法  官　胡方新
右為正本係照原本作成。
如不服本判決，應於送達後二十日內，向本院提出上訴狀並表明上訴理由，如於本判
決宣示後送達前提起上訴者，應於判決送達後二十日內補提上訴理由書（須按他造人
數附繕本）。
中　　華　　民　　國　　  九十三　　　年　　　十二　　月　　  二十二　　日
                                             書記官  陳幸潔
